【裁判字號】    94,訴,343
【裁判日期】    950614
【裁判案由】    確認神明會會員權存在
【裁判全文】
臺灣士林地方法院民事判決               94年度訴字第343號
原      告  乙○○
訴訟代理人  楊金順律師
複代理人    游朝義律師
            甲○○
訴訟代理人  曾朝誠律師
            陳佳雯律師
被      告  天上聖母，祠宇媽祖宮，祭祀公業保生大帝（金同
            順崇神會）
兼管理人    己○○
            戊○○
共      同
訴訟代理人  歐宇倫律師
複代理人    許碩芳律師
上列當事人間確認神明會會員權存在事件，本院於95年5 月30日
言詞辯論終結，判決如下：
    主  文
原告之訴駁回。
訴訟費用由原告負擔。
    事實及理由
壹、程序方面：
一、本件原告主張被告神明會之全名為『天上聖母，祠宇媽祖宮
    ，祭祀公業保生大帝（「金同順崇神會」）』（亦即統稱為
    「金同順崇神會」之一個神明會，下稱「系爭神明會」）。
    被告則辯稱並無名稱為『天上聖母，祠宇媽祖宮，祭祀公業
    保生大帝（「金同順崇神會」）』之單一神明會，實際存在
    之神明會為名稱分別為「天上聖母」、「祠宇媽祖宮」、「
    祭祀公業保生大帝」、「金同順崇神會」之4 個神明會，且
    該4 個神明會各自有獨立財產，並提出土地登記謄本、股票
    等件為憑（本院卷第90頁至第118 頁參照），並辯稱己○○
    、戊○○、丙○○、丁○○4 人為前開4 獨立神明會之會員
    等語。原告對前開土地登記謄本、股票未加爭執，惟主張該
    登記係於日據時代配合政府整理行郊組織、土地制度，方將
    會產登記予所崇拜之神明（天上聖母、保生大帝、祠宇媽祖
    宮）所有，嗣於臺灣光復後辦理土地總登記時，為圖便利而
    未以全名登記，僅沿用日據時代舊名所致。經查：
    (一)兩造不爭執之民國49年10月18日北市延民字第1950號公告
      （即兩造不爭執事實(一)所指公告），其內容為：「一據天
      上聖母，祠宇媽祖宮，祭祀公業保生大帝（金同順崇神會
      ）管理人代表林錫慶申請因原管理人12名至今相繼逝世，
      現存郭烏隆、張東華、陳天順、鄭根木、張清港等5 名，
      其中張清港出國僑居日本，實存4 名，經會員會議滿場一
      致公推會員林錫慶、莊家聲、己○○、丁○○、丙○○、
      陳金鍊、戊○○等7 名以補缺額管理人，因辦理管理人變
      更登記請核發全會員（派下）證明及所有土地證明到所。
      二（略）三（略）。天上聖母，祠宇媽祖宮，祭祀公業保
      生大帝（金同順崇神會）會員（派下）名冊（共16人，詳
      情略，其中包括原告之父莊家聲）。天上聖母，祠宇媽祖
      宮，祭祀公業保生大帝（金同順崇神會）所有不動產標示
      （共19筆，詳情略）」（本院卷一，第12頁參照）。該公
      告內容關於神明會之名稱既未分別記載為「天上聖母」、
      「祠宇媽祖宮」、「祭祀公業保生大帝」、「金同順崇神
      會」，而係以較小字體記載：「天上聖母，祠宇媽祖宮，
      祭祀公業保生大帝」等字樣；並以括弧方式註明「（金同
      順崇神會）」，且未表明公告上所指管理人、會員、財產
      係分屬4 個不同的神明會等意旨，堪信確有名稱為「天上
      聖母，祠宇媽祖宮，祭祀公業保生大帝（金同順崇神會）
      」之單一神明會存在，且原告之父莊家聲為該神明會之會
      員。
    (二)被告戊○○於75年12月27日發函予臺北市政府民政局（副
      本抄送內政部），說明神明會組織及現況，函件內容記載
      ：「神明會名稱：天上聖母、祠宇媽祖宮、祭祀公業保生
      大帝（按：以上以縮小字體，載於「金同順崇神會」字樣
      上）、金同順崇神會（按：此部分之記載，字體大小、記
      載位置與該函件正文內容一致）」）」（本院卷二，第79
      頁參照）；及於其後提及神明會名稱時僅載為「金同順崇
      神會」，其祭祀所在地、會員、管理人、會產、會員權利
      義務、會務管理、設立沿革、現組織狀況均為單一，而未
      表明分屬或存在有4 個神明會之意旨等情（本院卷二，第
      80頁至第86頁參照），已足認定：系爭神明會為單一神明
      會，其全名為「天上聖母、祠宇媽祖宮、祭祀公業保生大
      帝（金同順崇神會）」，統稱或簡稱「金同順崇神會」。
    (三)再依前開被告戊○○於75年12月27日所發函件，於會產狀
      況部分，載明：「祀產土地日據時代以神明名稱及管理人
      名義登記產權，光復後沿用原名依法辦理土地總登記領有
      土地所有權狀」等語（本院卷二，第80頁參照），亦堪信
      土地或股票等財產，縱分別登記所有權人為「神明會天上
      聖母」、「祠宇媽祖宮」、「媽祖宮」、「金同順崇神會
      」（本院卷一，第90頁至第118 頁參照），惟其登記名義
      人僅係沿用日據時代之舊名，而未申請變更為系爭神明會
      所有，實際上仍屬系爭神明會之財產。
    (四)按非法人團體，設有代表人或管理人者，有當事人能力，
      民事訴訟法第40條第3 項定有明文。又所謂非法人團體，
      必須由多數人所組成，並須有一定之組織、名稱、目的、
      事務所或營業所、獨立之財產及設有對外代表團體之管理
      人或代表人，始足當之。（最高法院71年度台上字第178
      號裁判參照）經查：依前述被告戊○○於75年12月27日所
      發函件，系爭神明會有一定的組織（會員、管理人各若干
      人）、名稱（即「天上聖母、祠宇媽祖宮、祭祀公業保生
      大帝（金同順崇神會）」），並有一定之目的（日據大正
      時代住舊大稻埕地區有資望之出口商發起創辦之行郊性質
      組織演變而來，致日據時代昭和末期變更為純粹神明會組
      織，本身非寺廟組織，係民間祭祀神明會團體，本院卷二
      ，第81頁參照）、固定之祭祀所在地（本院卷二，第80頁
      參照）、有獨立之財產（詳如上述），並設有對外代表團
      體之管理人。依前開法條及裁判意旨，系爭神明會自屬有
      當事人能力之非法人團體，從而原告以「天上聖母、祠宇
      媽祖宮、祭祀公業保生大帝（金同順崇神會）」作為被告
      ，被告之當事人能力及當事人適格尚無欠缺，合先說明。
二、原告起訴時所列被告，除系爭神明會外，尚包括起訴時現存
    會員兼管理人即己○○、戊○○、丙○○、丁○○。惟丁○
    ○、丙○○業於訴訟繫屬中去世，而系爭神明會之管理人係
    推舉產生，如有管理人死亡即以其餘仍存在之管理人代表神
    明會，此為兩造不爭之事實（本院卷五，第160 頁參照），
    故原列為被告之丁○○、丙○○即非系爭神明會之管理人，
    亦無重新推選或繼承之可言；另丁○○、丙○○之會員身分
    不得由其繼承人繼承之（詳見理由第五段爭點(二)部分之說明
    ），故原告聲請由丁○○、丙○○之繼承人承受訴訟，亦非
    可取，丁○○、丙○○部分之訴訟繫屬即已消滅，附此敘明
    。
三、另按確認法律關係存在之訴，非原告有即受確認判決之法律
    上利益，不得提起之；確認證書真偽或為法律關係基礎事實
    存否之訴，亦同，民事訴訟法第247 條第1 項定有明文。本
    件原告主張其因繼承取得系爭神明會之會員身分，係基於身
    分關係起訴，其性質上為非財產權訴訟；因被告否認原告對
    於系爭神明會之之會員身分，則原告提起本件確認訴訟，自
    有確認利益，併予敘明。
貳、實體方面：
一、原告起訴主張：
  (一)系爭神明會係於日據時代大正6 年舊曆3 月22日所創立的神
    明會，原名「香廈神郊公號」，嗣改稱金同順，現稱「金同
    順崇神會」。原設管理人郭烏隆、張東華、陳天順、鄭根木
    、張清港、莊輝玉、陳天來、李通吉、林再來、方玉墎、陳
    茂通、高地龍等12人（現均已歿），嗣於民國49年10月由當
    時之管理人代表林錫慶，以管理人相繼過世，僅存郭烏隆、
    張東華、陳天順、鄭根木、張清港等5 人為由，申請管理人
    及會員變更登記，變更會員為林錫慶、郭烏隆、張東華、陳
    天順、鄭根木、張清港、莊家聲（繼承莊輝玉）、己○○、
    丁○○（繼承陳天來）、丙○○、陳金鍊、戊○○、莊輝金
    、蔡根吉、陳金福及蘇榖保等16人，並經當時主管機關延平
    區公所公告。惟自49年迄今，該神明會僅餘己○○、戊○○
    、丙○○、丁○○4 人（嗣丁○○、丙○○於訴訟繫屬中死
    亡），不到49公告時會員人數之四分之一，已不具備處理會
    務、會產之合法性及代表性，自應依法補齊缺額，以利會務
    運作。
  (二)系爭神明會並未辦理財團法人登記，其會員人數不多且可確
    定，足見該神明會係以會員為重心，乃屬社團性質之神明會
    ，該部分業經臺灣臺北地方法院74年度訴字第4492號、臺灣
    高等法院75年度上字第91號、最高法院75年度台上字第91號
    、本院76年度訴字第1930號民事判決認定無訛。依神明會之
    習慣，社團型之神明會於會員有死亡之情形時，其會員權得
    為繼承之標的，斷無不得繼承，而以與成會淵源、權利義務
    全無干係之外人填補成員缺額之理。原告之父莊家聲於93年
    10月9 日逝世，則依前述判決及系爭神明會之慣例，原告本
    於嫡長子的身分，自得繼承莊家聲之會員權，詎被告卻拒不
    承認原告之會員身分及權利。因神明會會員對神明會財產有
    期待利益，原告之會員身分既遭否認，自有受確認之法律上
    利益。
  (三)本院91年度訴字第646 號偽造文書刑事案件審理中，被告己
    ○○於92年3 月26日訊問期日到庭作證，表示系爭神明會之
    會員權利為可繼承者。
  (四)並聲明請求判決：確認原告對系爭神明會之會員權利存在。
二、被告則辯稱：
  (一)己○○、戊○○、丙○○、丁○○4 人原均為「天上聖母」
    、「祠宇媽祖宮」、「祭祀公業保生大帝」、「金同順崇神
    會」之會員及管理人（為4 個神明會，管理人均相同，各自
    有獨立財產），亦即實際上並無名稱為「天上聖母，祠宇媽
    祖公，祭祀公業保生大帝（金同順崇神會）」之神明會存在
    ，原告對根本不存在之系爭神明會起訴請求確認會員權存在
    ，起訴顯不合程式。
  (二)金同順崇神會係於前清時代，由臺北市大稻埕即今延平區之
    貿易商林佑藻先生所創設，其會員均為貿易商，具有同業公
    會之性質，其名稱為「稻江香廈神郊」，公號「金同順」。
    後於民國6 年（即日據時代大正6 年）書立「同盟協議決定
    書」，議定祭祀保生大帝、天上聖母等神明，並分別成立登
    記神明會（日據時代神明會為法人組織），並有不同之管理
    人（保生大帝之管理人為陳江流，天上聖母管理人為陳江流
    及林望周），故「金同順」又稱「金同順崇神會」，而金同
    順組織之初並無會產，會員亦無出資之規定，凡贊同會旨之
    人均可參加為會員，當時民眾捐贈指定其所捐獻之土地係作
    為祭祀「保生大帝」或「天上聖母」之用，故於日據時期辦
    理不動產總登記時，即將土地所有權登記為「祭祀公業保生
    大帝」或「天上聖母」之名義，而「祠宇媽祖宮」所奉祀之
    「天上聖母」亦為金同順崇神會祭祀之對象，故亦由金同順
    崇神會予以管理。而「金同順崇神會」、「祭祀公業保生大
    帝」、「天上聖母」、「祠宇媽祖宮」等4 神明會，至民國
    48年間，因原有之管理人兼會員12人僅餘5 名，遂召集當時
    尚存在而願意繼續贊同宗旨之會員召開會員大會，再推舉林
    錫慶、陳金鍊、丁○○、丙○○、己○○、戊○○、莊家聲
    等7 人為新任會員兼管理人，並向臺北市延平區公所辦理登
    記。由於「金同順崇神會」、「祭祀公業保生大帝」、「天
    上聖母」、「祠宇媽祖宮」等4 神明會之會員並未出資購買
    會產，會產屬神明會所有，而非會員所共有，故會員對會產
    並無所謂會份或股份，係屬財團性質之神明會；況49年公告
    時，系爭神明會僅餘會員16人，嗣於89年改選後會員人數為
    11 人 ，93年間因陳金鍊死亡，會員人數又變更為10人，顯
    見系爭神明會之會員人數係屬不固定，與社團性質之神明會
    會員人數確定有別。
  (三)「祭祀公業保生大帝」所有之臺北市○○區○○段1小段381
    號土地（即為原地號為牛埔段454-2 號），於48年7 月14日
    變更管理人登記時，原管理人陳江流變更登記為林錫慶、郭
    烏隆、張東華、陳天順、鄭根木、張清港、莊家聲、己○○
    、丁○○、丙○○、陳金鍊、戊○○等12人，而其中原管理
    人陳江流之子孫並未列名在內；另天上聖母所有之臺北縣淡
    水鎮○○段1224地號土地，於日據時代大正年間，原管理人
    為林望周、陳江流二人，昭和5 年1 月16日變更管理人登記
    為莊輝玉、陳天來、高地龍、陳茂通、郭烏隆、方玉墩、張
    東華、陳天順、張清港、李通吉、林再新、鄭根木等12人，
    其中亦無林望周與陳江流之後代，且原告主張其係繼承莊家
    聲之會員權利，而莊家聲係繼承莊輝玉之會員權云云，然依
    前開之土地登記謄本記載，莊輝玉並非因自原管理人林望周
    或陳江流繼承而取得會員權利，亦非出資購買前開之土地之
    人，實則莊輝玉係因推舉通過而成為會員，而莊家聲亦係因
    獲推舉通過而成為會員，並非繼承莊輝玉之會員權而入會，
    則原告主張系爭神明會係屬社團性質之神明會，會員之權利
    係因繼承而來，顯不正確。
  (四)另查神明會會員權縱可繼承，有為長子繼承者，有為全體男
    丁繼承者，或有推舉男丁一人繼承者，應依神明會之規約或
    習慣以定之，而原告主張系爭神明會為社團性質之神明會，
    由長子繼承會份，若長子不欲繼承者，由次子或長孫繼承云
    云，然其並未舉證證明神明會繼承之慣例或實例；又如系爭
    神明會可因繼承取得會員權利，則會員中不應出現父子關係
    或兄弟關係並存之情形，亦不應有非屬原會員子孫之人加入
    為會員，但觀之兩造不爭執事實(一)之49年10月19公告，有兄
    弟、父子並存之情形，如原管理人陳天順與戊○○即為父子
    關係，蔡根吉與己○○為父子關係，而新管理人林錫慶與陳
    金鍊即為會員所公推，與原會員並無關係，並非繼承而取得
    會員權，另原管理人李通吉與高地龍之後代並未加入成為會
    員，更足以證明系爭神明會非屬社團性質之神明會，且依系
    爭神明會之習慣，並不得依繼承取得會員權，而僅須由會員
    推舉並經半數同意通過即可加入。
  (五)並聲明請求判決：原告之訴駁回。
三、兩造不爭執之事實：
  (一)臺北市延平區公所公告之真正（本院卷一，第12頁參照）。
  (二)原告之父莊家聲於49年間加入成為天上聖母、祠宇媽祖宮、
    祭祀公業保生大帝、金同順崇神會之會員，於93年10月9 日
    死亡，此有公告、戶籍謄本在卷可稽（本院卷一，第12頁、
    第37頁分別參照）。
  (三)臺北市大同區公所於93年11月3 日以北市同民字第09332171
    300 號函，重行公告「天上聖母、祠宇媽祖宮、祭祀公業保
    生大帝（金同順崇神會）」會員名冊及財產清冊並徵求異議
    ，嗣經原告於93年12月7 日提出異議。有公告、異議書附卷
    足憑（本院卷一，第39頁至第52頁參照）。
  (四)臺灣臺北地方法院74年度訴字第4492號、臺灣高等法院75年
    度上字第91號、最高法院75年度台上字第91號、本院76年度
    訴字第1930號民事判決（本院卷第14頁至第34頁參照）。
  (五)臺北市大同區公所94年6 月2 日北市同民字第09431045600
    號函所附之「天上聖母、祠宇媽祖宮、祭祀公業保生大帝（
    金同順崇神會）」於該區公所留存登記之全部資料（本院卷
    二，第6頁至第109頁參照）。
  (六)本院卷二，第155頁至第168頁訊問筆錄之真正。
  (七)本院卷三，第83頁至第88頁證物之真正。
  (八)本院卷三，第91頁至第232 頁；本院卷四，第10頁至第191
    頁土地登記相關資料之真正。
  (九)本院卷四，第66頁至第69頁訊問筆錄之真正。
四、本件經兩造協議並簡化之爭點為（本院卷二，第150 頁至第
    151頁參照）：
  (一)是否有「天上聖母、祠宇媽祖宮、祭祀公業保生大帝（金同
    順崇神會）」此一神明會之存在？
  (二)系爭神明會之會員身分是否有繼承之前例？原告得否繼承其
    父莊家聲對於系爭神明會之會員身分？
五、茲分述如下：
  (一)關於爭點一部分，本院業已認定確有「天上聖母、祠宇媽祖
    宮、祭祀公業保生大帝（金同順崇神會）」此一神明會之存
    在，被告之當事人能力及適格並無欠缺。詳見本判決第壹部
    分（即程序部分）第一段之論述。
  (二)關於爭點(二)，即原告得否因繼承取得其父莊家聲對於系爭神
    明會之會員身分之爭點：
    1.本件原告主張系爭神明會為社團性質，會員身分及權利可
      繼承，被告則辯稱系爭神明會之性質為財團性質，會員身
      分及權利不可繼承。按民事，法律未規定者，依習慣，無
      習慣者，依法理，民法第1 條定有明文；又神明會依其性
      質可分為財團性質之神明會及社團性質之神明會，財團性
      質之神明會，以會產為中心，會員入退會容易，會員對於
      會產並無直接之權利義務亦無處分權，反之，社團性質之
      神明會，係以會員為中心，會員較確定，會員對於會產享
      有之股份得為繼承之標的，一般情形，具有濃厚的私益色
      彩，乃屬公同共有之性質（參見法務部編印，臺灣民事習
      慣調查報告，第640 頁，第718 頁參照），惟前開臺灣民
      事習慣調查報告之內容，固係經調查歸納多數神明會之情
      形而得，然該狀況未必得逕自一體適用於各獨立之神明會
      ，而應依各該特定神明會原有之規約或慣例，決定其組織
      、運作方式，從而系爭神明會之會員身分或權利得否由繼
      承取得，應由系爭神明會之沿革、運作情形、歷次會員產
      生之方式等客觀事實以認定之，非僅以系爭神明會究係「
      財團性質」或「社團性質」為斷。
    2.兩造不爭執事實(一)之公告，載明原有12名會員兼管理人，
      現僅存5 人，由其中會員郭烏隆、張東華、陳天順、鄭根
      木（不含僑居日本之張清港），「一致公推」會員林錫慶
      、莊家聲、己○○、丁○○、丙○○、陳金鍊、戊○○等
      7 名以補缺額管理人等情。則原告之父莊家聲顯係經由「
      推舉通過」而成為會員，非因繼承而取得會員身分及權利
      ；另莊家聲之父莊輝玉雖於日據時代具有系爭神明會之會
      員權身分，惟莊家聲於本院91年度訴字第646 號刑事案件
      92年5 月7 日訊問期日證稱：「（問：你加入神明會時，
      是用何方式？）之前是我父親管理，我父親過世後，舊的
      會員找我加入，我民國51年加入擔任管理人。」、「（問
      ：加入神明會的方式？）會員推薦。」、「（問：除了這
      個方法外，還有無其他方法？）沒有。」、「（問：你說
      加入神明會的方式，是由會員推薦？）對，由舊會員推薦
      ，由管理人同意。」、「（問：你曾推薦丙○○及戊○○
      加入會員？）是，由我及另一位郭烏隆推薦」等語（本院
      卷四，第68頁、第69頁參照，即兩造不爭執事實(九)），可
      知莊家聲並非因為繼承其父莊輝玉之會份權而加入系爭神
      明會成為會員。況莊家聲並未於莊輝玉過世後，立即、當
      然因繼承取得系爭神明會之會員身分，而係嗣後始因推舉
      成為會員，縱其恰巧為前會員莊輝玉之子，其會員身分亦
      非因繼承取得。
    3.兩造不爭執事實(一)公告所示之管理人中，戊○○與陳天順
      ，蔡根吉與己○○均為父子關係，林錫慶、陳金鍊則與原
      會員或管理人均無親屬關係，另原管理人李通吉、高地龍
      之後代並未加入成為新會員等情，亦為原告所不爭執，則
      由父子同時為系爭神明會之會員，及歷次神明會之會員間
      未必有親屬關係等情，益可證系爭神明會之會員資格確非
      依繼承關係取得，而係推舉而來。
    4.原告另主張：被告己○○於另案中已承認系爭神明會之會
      員權利及身分為可繼承者等語。惟查：本院91年度訴字第
      646 號偽造文書刑事案件審理中，被告己○○固曾於92年
      3 月26日訊問期日到庭作證稱：「（問：你何時加入會員
      ？）很久以前，日據時代就參加了，是我父親參加，我父
      親過世後由我繼承」、「（問：將來你的會員權利是不是
      由你兒子繼承？）對，可以」等語（本院卷二，第159 頁
      參照），惟己○○於49年間公告成為會員兼管理人時，其
      父親蔡根吉亦同時為系爭神明會之會員，且蔡根吉於50年
      6 月26日始去世（本院卷三，第79頁之戶籍謄本可資參照
      ），己○○既與其父同時為會員，則其於該訊問期日所為
      關於「系爭神明會之會員資格可以由繼承取得」之陳述，
      顯與事實不符，不得據以作為有利原告之認定。
    5.原告之父莊家聲於臺灣臺北地方法院71年度訴字第10148
      號確認張迺恭等人起訴確認會份存在事件，提出答辯狀，
      主張：「由於金同順崇神會以會產為重心，會員數多而無
      確定，屬於財團之性質，會員對於會產並無所謂之應有份
      或股份..... 故會員死亡亦無任何繼承權可言」、「會員
      死亡後，並無任何會份存在，其會員權亦隨會員之死亡而
      消滅」等語，（本院卷三，第85頁、第87頁參照，即兩造
      不爭執事實(七)）原告之父莊家聲時任系爭神明會會員兼管
      理人，對系爭神明會之會員產生過程、神明會之沿革、會
      員身分與資格是否得繼承，自知之最詳，其既於71年間即
      具狀表示系爭神明會之會員資格非可繼承，益見原告主張
      系爭神明會之會員資格係繼承得來云云，顯與系爭神明會
      實際運作之情形不符，非可採信。
    6.綜上所述，系爭神明會之會員身分資格，並非由繼承取得
      ，而係由現會員中產生，原告既不得於其父莊家聲過世後
      繼承其會員身分，復自承其未經莊家聲或其他會員之推薦
      加入成為系爭神明會之會員（本院卷四，第105 頁參照）
      ，從而自不具系爭神明會之會員身分資格。原告提起本件
      訴訟，請求確認其對系爭神明會之會員權利存在，即無理
      由，其訴應予駁回。
六、本件事證已臻明確，兩造其餘主張舉證及攻擊防禦方法，於
    判決結果不生影響，無庸一一論述，附此敘明。
七、據上論結，原告之訴為無理由，依民事訴訟法第第78條，判
    決如主文。
中    華    民    國    95    年    6     月    14    日
                  民事第二庭  法  官  王怡雯
以上正本證明與原本無異。
如對本判決上訴須於判決送達後20日內向本院提出上訴狀。
中    華    民    國    95    年    6     月    20    日
                              書記官  陳映羽


司法院資訊處製作；財團法人民間司法改革基金會備份。
